ACORDAO-COMPLETO-2459937

ACÓRDÃO 6555/2021 ATA 12/2021 - PRIMEIRA CÂMARA

VISTOS, relatados e discutidos estes autos de prestação de contas anuais da Companhia Docas do Rio de Janeiro (CDRJ) , relativas ao exercício de 2004,
ACORDAM os Ministros do Tribunal de Contas da União, reunidos em sessão da Primeira Câmara, ante as razões expostas pelo Relator, em:
9.1. levantar o sobrestamento do julgamento destas contas, em virtude da apreciação definitiva do TC Processo 018.403/2008-0 e da conclusão das apurações de irregularidades na execução dos contratos C-Depjur 100/1997 e C-Depjur 86/1998, no âmbito dos processos TC Processo 003.851/2012-5, TC Processo 003.153/2017-7 e TC Processo 000.413/2018-6;
9.2. acatar as razões de justificativas apresentadas pelo Sr. Antônio Carlos Soares Lima, em face das seguintes irregularidades:
"a) exigência, prevista nos editais de concorrência 8 e 9/2004, de que a licitante vencedora deveria constituir nova empresa com propósito específico de explorar e gerir o arrendamento, acarretando a celebração dos contratos C-Supjur 60 e 61/2005 com terceiros estranhos ao procedimento licitatório, em ofensa ao disposto no art. 50 da Lei 8.666/1993;
b) não encaminhamento da documentação prevista no art. 7º, § 1º, do Decreto 4.391/2002 ao TCU, em relação às concorrências 8 e 9/2004, o que poderia ocasionar a nulidade das contratações, em ofensa ao disposto no referido decreto e na Lei 4.717/1965, art. 2º, alínea "b";
c) não adoção de providências com vistas à rescisão unilateral, prevista no art. 58, inciso II, da Lei 8.666/1993, ou judicial dos contratos C-Depjur 71 e 72/1997, firmados com a empresa Triunfo Operadora Portuária Ltda, ante a inadimplência contumaz da contratada, gerando prejuízos financeiros à CDRJ;"
9.3. rejeitar as razões de justificativa apresentadas pelo responsável designado no subitem anterior quanto à ocorrência de "não ter adotado providências para anular, tanto em âmbito administrativo como na esfera judicial, o Contrato C-DEPJUR nº 100/97, formalizado com a empresa Píer Mauá S/A, ante os seguintes fatos";
9.4. com fundamento nos arts. 1º, inciso I, e 16, inciso III, alínea "b", da Lei 8.443/1992, c/c os arts. 1º, inciso I, 209, inciso II, e 214, inciso III, do Regimento Interno, julgar irregulares as contas do Sr. Antônio Carlos Soares Lima (CPF XXX.929.937-XX) , sem aplicação de multa devido à prescrição da pretensão punitiva do Tribunal:
9.5. com fundamento nos arts. 1º, inciso I, 16, inciso II, 18 e 23, inciso II, da Lei 8.443/1992, c/c os arts. 1º, inciso I, 208 e 214, inciso II, do Regimento Interno/TCU, julgar regulares com ressalva as contas do Sr. Vilmar Valle (CPF XXX.235.217-XX) , em face das impropriedades a seguir descritas, dando-lhe quitação:
"a) falhas na definição de metas a serem alcançadas pela Companhia e ausência de indicadores para aferir o desempenho da gestão;
b) deficiências nos controles relativos a contas a receber e às ações trabalhistas;"
9.6. com fundamento nos arts. 1º, inciso I, 16, inciso II, 18 e 23, inciso II, da Lei 8.443/1992, c/c os arts. 1º, inciso I, 208 e 214, inciso II, do Regimento Interno/TCU, julgar regulares com ressalva as contas do Sr. José Alves Sobrinho (CPF XXX.910.067-XX) , diretor de administração e recursos humanos da CDRJ no exercício de 2004, em face das impropriedades a seguir descritas, dando-lhe quitação:
"a) execução de despesas em montante superior ao autorizado no Programa de Dispêndios Globais (PDG) , com destaque para despesas com pessoal, em ofensa aos princípios da economicidade e da razoabilidade;
b) não adoção de providências para retorno de empregados cedidos em situações em que restou configurada a ausência de ressarcimento dos custos pelos órgãos e/ou entidades cessionários, em ofensa ao disposto no art. 10 do Decreto 4.050/2001;
c) concessão de horas extras com habitualidade e em quantidade superior ao permitido pela legislação, em ofensa ao disposto no art. 59 da CLT e aos princípios da economicidade e da razoabilidade;"
9.7. com fundamento nos arts. 1º, inciso I, 16, inciso I, 17 e 23, inciso I, da Lei 8.443/1992, c/c os arts. 1º, inciso I, 207 e 214, inciso I, do Regimento Interno/TCU, julgar regulares as contas dos Srs. Antonio da Silva Oliveira Filho (CPF XXX.611.807-XX) , Célia Corrêa (CPF XXX.301.361-XX) , Delmo Manoel Pinho (CPF XXX.346.597-XX) , Keiji Kanashiro (CPF XXX.413.178-XX) , Luciane Pimentel de Lima (CPF XXX.922.147-XX) , Luiz Rafael D'Oliveira Mussi (CPF XXX.399.947-XX) , Mario Ferreira Vianna (CPF XXX.700.417-XX) , Paulo de Tarso Carneiro (CPF XXX.049.000-XX) , Raul de Bonis Almeida Simões (CPF XXX.544.877-XX) , Richard Klien (CPF XXX.769.537-XX) , Sergio Magalhães Giannetto (CPF XXX.085.777-XX) , Wagner Granja Victer (CPF XXX.609.467-XX) , dando-lhes quitação plena;
9.8. dar ciência desta deliberação à Companhia Docas do Rio de Janeiro e aos responsáveis;
9.9. arquivar os autos.

Prestação de contas anuais da Companhia Docas do Rio de Janeiro (CDRJ), relativo ao exercício de 2004.

Primeira Câmara

Companhia Docas do Rio de Janeiro.

3. Interessados/Responsáveis:
3.1. Interessado: Companhia Docas do Rio de Janeiro (42.266.890/0001-28)
3.2. Responsáveis: Antônio Carlos Soares Lima (XXX.929.937-XX); Antônio da Silva Oliveira Filho (XXX.611.807-XX); Célia Corrêa (XXX.301.361-XX); Delmo Manoel Pinho (XXX.346.597-XX); José Alves Sobrinho (XXX.910.067-XX); Keiji Kanashiro (XXX.413.178-XX); Luciane Pimentel de Lima (XXX.922.147-XX); Luiz Rafael D'oliveira Mussi (XXX.399.947-XX); Mario Ferreira Vianna (XXX.700.417-XX); Paulo de Tarso Carneiro (XXX.049.000-XX); Raul de Bonis Almeida Simões (XXX.544.877-XX); Richard Klien (XXX.769.537-XX); Sérgio Magalhães Giannetto (XXX.085.777-XX); Vilmar Valle (XXX.235.217-XX); Wagner Granja Victer (XXX.609.467-XX)

13.1. Ministros presentes: Walton Alencar Rodrigues (Presidente), Benjamin Zymler (Relator), Vital do Rêgo e Jorge Oliveira.
13.2. Ministros-Substitutos presentes: Augusto Sherman Cavalcanti e Weder de Oliveira.

BENJAMIN ZYMLER

Cuidam os autos de processo de contas anuais da Companhia Docas do Rio de Janeiro (CDRJ) , relativo ao exercício de 2004.
2.	Nos termos da instrução inicial (peça 7, p. 31-37) , o Ministro-Substituto Marcos Bemquerer acolheu a proposta da então denominada Secex/RJ e determinou o sobrestamento das presentes contas até a apreciação definitiva do TC Processo 015.206/2006-0, relativo às contas da CDRJ do exercício de 2005. 
3.	Naquele feito, foram evidenciadas irregularidades ocorridas em diversos exercícios, as quais ensejaram a audiência dos responsáveis, nos respectivos processos de contas, conforme o despacho do relator, Ministro Augusto Nardes (peça 14, p. 3) .
4.	Nesse cenário, foi promovido o chamamento do Sr. Antônio Carlos Soares Lima, diretor-presidente da CDRJ em 2004, nos termos da instrução à peça 7, p. 49-50, em face das seguintes irregularidades:
"4.1.1. ter constado dos editais de concorrência nº 8 e 9/2004 exigência de que a licitante vencedora ficaria obrigada a constituir nova empresa com propósito específico de explorar e gerir o arrendamento, acarretando a celebração dos contratos C-Supjur nº 060 e 061/2005 com terceiros estranhos ao procedimento licitatório, contrariando o art. 50 da Lei nº 8.666/93, bem como por não ter encaminhado para este Tribunal, previamente a tais certames licitatórios, a documentação prevista no art. 7º, § 1º, do Decreto nº 4.391, de 26 de setembro de 2002, o que pode ocasionar a nulidade das contratações, nos termos da legislação citada e da Lei nº 4.717/65, art. 2º, alínea "b";
4.1.2. por não ter adotado providências para anular, tanto em âmbito administrativo como na esfera judicial, o Contrato C-DEPJUR nº 100/97, formalizado com a empresa Píer Mauá S/A, ante os seguintes fatos:
4.1.2.1. realização de concessão de serviço público sem a abertura de regular certame licitatório, já que o objeto referente à estação marítima de passageiros foi acrescentado apenas na fase final da Concorrência Pública nº 04/94, quando havia apenas um concorrente, infringindo previsão expressa no art. 175 da Constituição Federal;
4.1.2.2. inexistência de projeto básico dotado de prévia aprovação pela autoridade competente, violando o art. 7º, § 6º, da Lei nº 8.666/93;
4.1.2.3. celebração de contrato com terceiro estranho ao procedimento licitatório, haja vista ter vencido a licitação o consórcio ENGEPASA-LIX-CONTER-IESA, mas ter assumido o contrato a Construtora Floriano Ltda., transgredindo o art. 50 da Lei de Licitações e Contratos; e
4.1.3. por não ter procedido à rescisão unilateral prevista no art. 58, inciso II, da Lei nº 8.666/93 ou judicial dos Contratos C-DEPJUR nº 071/97 e 072/97, formalizados com a empresa Triunfo Operadora Portuária Ltda., ante a inadimplência contumaz da contratada, o que vem gerando a ocorrência de prejuízos financeiros à CDRJ que já alcançam valor superior a R$ 60 milhões."
5.	Após o encaminhamento das respostas, o Tribunal decidiu, por meio do Acórdão 6962/2010-TCU-Primeira Câmara, suspender o sobrestamento das presentes contas para que fossem expedidas recomendações à CDRJ com relação às impropriedades constatadas no relatório de auditoria da CGU/RJ, referente às contas do exercício de 2004, consubstanciadas no subitem 1.5 do aludido decisum.
6.	Na mesma oportunidade, esta Corte de Contas autorizou que, após a expedição das recomendações supramencionada, fossem "[...] sobrestadas as presentes contas em face do TC nº Processo 018.403/2008-0 até o deslinde das apurações envolvendo irregularidades, causadoras de possíveis prejuízos à DOCAS, havidas na execução contratual das seguintes avenças : C-Depjur n.º 100/97, em relação a qual se propôs, no âmbito do TC Processo 015.206/2006-0, a instauração da devida TCE pela CGU-RJ; C-Depjur n.º 86/98, em relação a qual se propôs determinação, no âmbito do TC Processo 015.206/2006-0, para que DOCAS enviasse documentação comprobatória do sucesso na obtenção do ressarcimento dos danos no plano administrativo, linha de ação essa adotada por Docas determinante da extinção da TCE instaurada pela Portaria DIRPRE nº 118/2006, nos termos propostos pela unidade técnica ratificados pelo Ministério Público junto a este Tribunal."
7.	Na presente ocasião, a Secretaria de Fiscalização da Infraestrutura Portuária e Ferroviária reporta que o mérito do TC Processo 018.403/2008-0 foi apreciado no Acórdão 4273/2010-TCU-Primeira Câmara.
8.	 À vista desse cenário, a unidade técnica elaborou a instrução transcrita parcialmente a seguir, com os ajustes de forma que entendi pertinentes:
 "14.	Com relação à situação dos contratos C-Depjur 100/1997 e C-Depjur 86/1998, tem-se que:
	a) o monitoramento do cumprimento das determinações contidas nos subitens 9.2 e 9.3 do Acórdão 7326/2010-TCU-Primeira Câmara foi realizado no âmbito dos processos TC Processo 003.851/2012-5 e TC Processo 003.153/2017-7, já encerrados;
	b) o TC Processo 000.413/2018-6 refere-se à tomada de contas especial relativa ao contrato C-Depjur 100/1997, e teve seu mérito apreciado pelo Tribunal, nos termos do Acórdão 169/2020-TCU-Primeira Câmara, de relatoria do Ministro Benjamin Zymler;
	c) as apurações relativas ao contrato C-Depjur 86/1998, conforme descrito na seção "Processos conexos e contas de exercícios anteriores" desta instrução, permitem concluir que eventuais irregularidades afetas àquela contratação não impedem o julgamento de mérito destas contas.
15.	Nesse sentido, cabe propor, desde já, o levantamento do sobrestamento e o julgamento das presentes contas.
EXAME TÉCNICO
Avaliação da conformidade das peças que compõem o processo
16.	A auditoria interna da CDRJ, em seu parecer (peça 3, p. 7-8) , registrou a fragilidade dos controles internos administrativos da Companhia. Apontou, ainda, a redução de receitas operacionais e as elevadas despesas relacionadas a causas trabalhistas, incidências fiscais, variações monetárias passivas e despesas financeiras, o que acarretou a apresentação de patrimônio líquido negativo da ordem de R$ 10,7 milhões em 2004. As recomendações/determinações expedidas pela auditoria interna e pelos órgãos de controle interno e externo foram monitoradas pela unidade.
17.	O Conselho de Administração e o Conselho Fiscal da CDRJ manifestaram-se favoravelmente à aprovação do relatório de administração e das demonstrações contábeis da Companhia (peça 3, p. 4-5) . O Conselho Fiscal destacou a necessidade de complementação da reestruturação financeira da entidade, e de aporte de capital pelo acionista majoritário, para continuidade do funcionamento da CDRJ, que apresentara patrimônio líquido negativo da ordem de R$ 10,7 milhões em 2004.
18.	No parecer da auditoria independente (peça 3, p. 10) , a Auditasse Auditores Independentes concluiu que as demonstrações contábeis da CDRJ apresentam adequadamente, em todos os aspectos relevantes, a posição patrimonial e financeira da companhia em 31/12/2004, o resultado de suas operações, as mutações de seu patrimônio líquido, e as origens e aplicações de seus recursos, correspondentes ao exercício findo nessa data, de acordo com as práticas contábeis adotadas no Brasil. Os auditores destacaram os seguintes aspectos em seu parecer:
	a) a partir de 1999, a Companhia passou a apurar prejuízo e ter deficiência de capital de giro, em decorrência de redução nas receitas operacionais e de elevadas despesas relacionadas a causas trabalhistas, incidências fiscais, variações monetárias passivas e despesas financeiras, tendo apresentado patrimônio líquido negativo, em 2004, da ordem de R$ 10,7 milhões. Nesse cenário, a continuidade dos negócios da entidade passou a depender de complementação de sua restruturação financeira e de aporte de capital pelo acionista majoritário;
	b) a Companhia mantinha, em 2004, uma provisão para contingências trabalhistas e causas cíveis, registrada no passivo circulante, no montante de R$ 29 milhões, constituído com base em processos judiciais em fase de execução, segundo avaliação da assessoria jurídica da CDRJ.
19.		A CGU/RJ, ao examinar a gestão dos responsáveis, apontou, consoante relatório de auditoria 160448 (peças 6, p. 2-51, e 7, p. 1-19) , a ocorrência dos seguintes achados, os quais ensejaram a proposta de ressalva nas contas de alguns gestores da CDRJ:
	a) item 4.1.2.1: deficiência no controle das determinações formuladas pelo TCU;
	b) item 5.1.1.1: falhas na definição das metas a serem alcançadas;
	c) item 5.2.1.1: ausência de indicadores;
	d) item 8.1.1.1: ausência de levantamento físico de 100% dos itens constantes do inventário de bens móveis, e ausência de abertura de processo de sindicância visando à apuração de responsabilidade em face do desaparecimento de bens;
	e) item 9.1.2.2: falta de ressarcimento dos custos com cessão de pessoal e descumprimento do disposto no art. 10 do Decreto 4.050/2001, relativo ao retorno de empregado cedido.
19.1.	Foram registrados, também, os fatos descritos nos itens 6.1.1.1, 7.1.1.1, 7.2.3.1, 8.2.1.1, 9.2.2.1, 10.1.1.1 e 10.3.1.1 do relatório de auditoria, para os quais não foi possível identificar os responsáveis pelos atos tidos por irregulares. São eles: 6.1.1.1 - Execução de despesas em montante superior ao autorizado no Programa de Dispêndios Globais (PDG) ; 7.1.1.1 - Deficiências no controle de "Contas a receber"; 7.2.3.1 - Deficiência nos controles relativos às ações trabalhistas; 8.2.1.1 - Ausência de controle dos valores dos débitos referentes a domínio útil, foro e taxa de ocupação; 9.2.2.1 - Horas extras concedidas com habitualidade e em quantidade superior ao permitido pela CLT; 10.1.1.1 - Impropriedades decorrentes do não atendimento a diversos dispositivos da Lei 8.666/1993; e 10.3.1.1 - Impropriedades no acompanhamento do arrendamento do Terminal de Contêineres II do Porto do Rio de Janeiro.
19.2.	Ressalta-se que o Tribunal já expediu recomendações à CDRJ para que evitasse incorrer na prática dessas irregularidades, nos termos do Acórdão 6962/2010-TCU-Primeira Câmara, parcialmente reproduzido no item 12 desta instrução, sem necessidade de nova atuação nesse sentido. O reflexo dessas impropriedades nas contas dos gestores da CDRJ em 2004 será avaliado na seção "Avaliação dos aspectos relevantes apontados pela CGU no relatório de auditoria de gestão" desta instrução.
20.	No certificado de auditoria (peça 7, p. 20-21) , o Chefe da CGU/RJ propôs o julgamento pela regularidade com ressalva das contas dos Srs. Antonio Carlos Soares Lima, Vilmar Valle e José Alves Sobrinho, em face das irregularidades descritas no item 19 desta instrução, conforme mostra a tabela a seguir, e pela regularidade das contas dos demais responsáveis arrolados nestes autos:
	Responsável
	Item do relatório de auditoria

	Antonio Carlos Soares Lima, diretor-presidente
	4.1.2.1, 5.1.1.1, 5.2.1.1 e 9.1.2.2

	Vilmar Valle, diretor de planejamento e finanças
	5.1.1.1 e 5.2.1.1

	José Alves Sobrinho, diretor de administração e recursos humanos
	8.1.1.1 e 9.1.2.2

20.1.	E, em virtude dos fatos descritos no item 19.1 desta instrução, para os quais não foi possível identificar a autoria, a conclusão expressa no certificado poderia ser modificada. 
21.	O dirigente do órgão de controle interno acolheu a manifestação expressa no certificado de auditoria (peça 7, p. 22) . O Ministro de Estado dos Transportes atestou haver tomado conhecimento das conclusões contidas no relatório e no certificado de auditoria, bem como no parecer conclusivo do dirigente do órgão de controle interno (peça 7, p. 26) . 
Rol de responsáveis
22.	As presentes contas foram autuadas em 13/7/2005, durante a vigência da IN TCU 47/2004, que estabelecia, em seu art. 12, os gestores, titulares ou substitutos, que deveriam ser considerados responsáveis nos processos de contas anuais, a saber: dirigente máximo da unidade jurisdicionada; membro de diretoria; e membro de conselho de administração, deliberativo, curador ou fiscal.
23.	Atualmente, a apresentação de relatórios de gestão e processos de contas é regida pela Instrução Normativa TCU 84/2020, que estabelece, em seu art. 7º, as regras para composição do rol de responsáveis, com algumas variações em relação à IN TCU 47/2004. A despeito disso, no presente caso, foi avaliada a adequação do rol de responsáveis apresentado pela CDRJ (peça 1, p. 7-11) em relação ao disposto na IN TCU 47/2004, vigente à época.
24.	Constam do rol de responsáveis encaminhado todos os responsáveis que desempenharam, durante o período a que se referem as contas, as naturezas de responsabilidade definidas no art. 12 da IN TCU 47/2004 vigente à época, tendo sido disponibilizadas, para cada responsável, as informações previstas no art. 13 da referida IN.
Processos conexos e contas de exercícios anteriores
25.	Os processos de contas de exercícios anteriores estão relacionados no quadro a seguir, não tendo sido identificados eventos capazes de influenciar o mérito das presentes contas:
	TC
	Exercício
	Situação

	Processo 009.881/2004-6
	2003
	Contas sobrestadas em face do TC Processo 015.206/2006-0. 
Processo em fase de instrução na SeinfraPortoFerrovia. 

	Processo 012.046/2003-7
	2002
	Contas sobrestadas em face dos processos TC Processo 015.206/2006-0, TC Processo 014.289/2003-4, TC Processo 004.417/2003-2 e TC Processo 005.340/2002-1.
Instrução de mérito da SeinfraPortoFerrovia, com proposta de levantamento do sobrestamento e julgamento das contas, com anuência do MPTCU, submetida ao relator em 30/7/2020.

	Processo 011.464/2002-4
	2001
	Contas sobrestadas em face dos processos TC Processo 015.206/2006-0 e TC Processo 005.340/2002-1.
Instrução de mérito da SeinfraPortoFerrovia, com proposta de levantamento do sobrestamento e julgamento das contas, com anuência do MPTCU, submetida ao relator em 18/5/2020. 

26.	Passa-se ao exame dos possíveis impactos dos processos TC Processo 015.206/2006-0, TC Processo 018.403/2008-0, TC Processo 003.851/2012-5, TC Processo 003.153/2017-7 e TC Processo 000.413/2018-6 no mérito destas contas.
TC Processo 015.206/2006-0
27.	O TC Processo 015.206/2006-0 refere-se às contas da CDRJ do exercício de 2005.
27.1.	Conforme descrito nos itens 7 e 8 desta instrução, foram apontadas irregularidades naqueles autos relativas ao exercício de 2004, as quais ensejaram a audiência do Sr. Antonio Carlos Soares Lima, na condição de diretor-presidente da CDRJ à época.
27.2.	Entende-se adequada a análise empreendida pela Secex/RJ, cabendo propor a rejeição das razões de justificativa apresentadas pelo responsável, em virtude da não adoção de providências com vistas à anulação, em âmbito administrativo e/ou na esfera judicial, do contrato C-Depjur 100/1997, firmado com a empresa Píer Mauá. Com relação às demais irregularidades objeto de audiência, propõe-se acolher as razões de justificativa apresentadas pelo responsável.
27.3.	A manutenção do contrato C-Depjur 100/1997, eivado de vícios e com reflexos negativos para a CDRJ inclusive em exercícios posteriores, embora já houvesse o entendimento no âmbito da Companhia, desde exercícios anteriores, de que a avença deveria ser rescindida ou declarada nula, representa irregularidade grave e suficiente para macular as contas do gestor no exercício de 2004.
27.4.	Com relação à proposta de aplicação de multa ao responsável, sugerida pela Secex/RJ (peça 10, p. 13-15) , entende-se adequado tecer alguns comentários.
27.5.	Nos termos do Acórdão 1441/2016-TCU-Plenário, de relatoria do Ministro Benjamin Zymler, o Tribunal uniformizou a jurisprudência acerca da pretensão punitiva do TCU, a qual se subordina ao prazo decenal de prescrição indicado no art. 205 do Código Civil (Lei 10.406/2002) , contado a partir da data da ocorrência da irregularidade a ser sancionada, nos termos do art. 189 da mesma lei, sendo este prazo interrompido pelo ato que ordenar a citação, audiência ou oitiva da parte, nos termos do art. 202, inciso I, da referida lei.
27.6.	No caso presente, a audiência do responsável foi autorizada em 17/8/2007, consoante despacho do relator do TC Processo 015.206/2006-0, Ministro Augusto Nardes (peça 14, p. 3) , data em que o prazo decenal de prescrição foi interrompido/reiniciado. Considerando que já transcorreram mais de dez anos da data em que foi ordenada a audiência, não será proposta aplicação de multa ao gestor em virtude das irregularidades pelas quais foi chamado em audiência. Esse entendimento tem sido adotado pelo Tribunal em casos semelhantes, a exemplos dos Acórdão 982/2020-TCU-Plenário, de relatoria do Ministro Bruno Dantas, 2.780/2018-TCU-1ª Câmara, de relatoria do Ministro Augusto Sherman, e 1.781/2017-TCU-Plenário, de relatoria do Ministro José Múcio Monteiro. Vale também ressaltar o enunciado do Acórdão 676/2018-TCU-Plenário, de relatoria do Ministro Benjamin Zymler: 
O reconhecimento da prescrição da pretensão punitiva do TCU atinge apenas as sanções previstas na Lei 8.443/1992, não constituindo impedimento para que contas sejam julgadas irregulares. Embora desse julgamento possa decorrer inelegibilidade, por força da LC 64/1990, esta não é pena, mas mero óbice ao exercício pleno da cidadania.
27.7.		Nesse sentido, propõe-se julgar irregulares as contas do Sr. Antonio Carlos Soares Lima, na condição de diretor-presidente da CDRJ, em decorrência da irregularidade descrita no item 27.3 desta instrução, sem aplicação de multa ao gestor em face da prescrição da pretensão punitiva do Tribunal.
TC Processo 018.403/2008-0
28.	O TC Processo 018.403/2008-0 refere-se à representação acerca da celebração, no exercício de 2004, do terceiro termo aditivo ao contrato C-Depjur 54/1997, firmado entre a CDRJ e a CSN, tendo por objeto o arrendamento de terminal de carvão do Porto de Sepetiba, com indícios de desequilíbrio econômico-financeiro em favor da contratada.
28.1.	O processo teve seu mérito apreciado pelo Tribunal por meio do Acórdão 4273/2010-TCU-Primeira Câmara. Na ocasião, a representação foi conhecida e considerada parcialmente procedente, com expedição das seguintes determinações à Agência Nacional de Transportes Aquaviários (Antaq) e à CDRJ:
1.7. Determinar:
1.7.1. à Agência Nacional de Transportes Aquaviários - Antaq que, no prazo de 60 (sessenta) dias, regulamente os procedimentos e métodos específicos a serem utilizados para assegurar a preservação do equilíbrio econômico-financeiro do Contrato de Arrendamento C-DEPJUR nº  54/1997, nos termos do art. 27, incisos VI e VII, da Lei nº 10.233/2001;
1.7.2. à Antaq e à Companhia Docas do Rio de Janeiro S.A. - CDRJ, com fulcro no art. 27, incisos VI e VII, da Lei nº 10.233/2001, que promovam, no prazo de 90 (noventa) dias, o reequilíbrio econômico-financeiro do Contrato C-DEPJUR nº 54/1997, celebrado entre a CDRJ e a Companhia Siderúrgica Nacional - CSN, em razão da assinatura do 3º Termo Aditivo, considerando as premissas específicas citadas no subitem 1.7.1. retro.
28.2.	O monitoramento da referida deliberação foi promovido no âmbito do TC Processo 022.220/2010-0. Por meio do Acórdão 732/2014-TCU-Primeira Câmara, de relatoria do Ministro Walton Alencar Rodrigues, mantido pelos Acórdãos 1.149/2015 e 1.944/2015, ambos da 1ª Câmara do TCU e de relatoria do Ministro José Múcio Monteiro, foi aplicada multa ao Sr. Tiago Pereira Lima, então diretor-geral da Antaq, por descumprimento de determinação do Tribunal, e expedição de nova determinação à Antaq e à então Secretaria Especial de Portos da Presidência da República (SEP/PR) para que promovessem o reequilíbrio do contrato C-Depjur 54/1997, em razão da assinatura do terceiro termo aditivo.
28.3.	Constam das peças 65 e 66 do TC Processo 022.220/2010-0 as respostas apresentadas pela Antaq e pela SEP/PR em atendimento a esta última determinação. Na ocasião, foi encaminhada cópia da Resolução 3.595-Antaq, de 22/8/2014, por meio da qual foi aprovado o estudo de viabilidade técnica, econômica e ambiental (EVTEA) visando à recomposição econômico-financeira do contrato C-Depjur 54/1997. A preservação do equilíbrio econômico-financeiro do ajuste foi assegurada por meio do quinto termo aditivo ao contrato C-Depjur 54/1997, firmado em 28/9/2015.
28.4.	Considerando que as decisões proferidas no âmbito do TC Processo 018.403/2008-0 não guardam relação com atos praticados por gestores da CDRJ no exercício de 2004, objeto de exame nestes autos, cabe propor o levantamento do sobrestamento deste processo, não havendo que se falar em irregularidades verificadas naqueles autos capazes de influenciar o mérito das presentes contas.
TC Processo 003.851/2012-5, TC Processo 003.153/2017-7 e TC Processo 000.413/2018-6 (apuração de irregularidades na execução dos contratos C-Depjur 100/1997 e C-Depjur 86/1998) 
29.	Nos termos do Acórdão 7326/2010-TCU-Primeira Câmara, o Tribunal assim se pronunciou:
9.2. com fundamento no art. 2º da Instrução Normativa TCU nº 56, de 5/12/2007, determinar à Controladoria-Geral da União que proceda à instauração da tomada de contas especial relativa ao Contrato C-Depjur nº 100/1997, depois de certificar-se se a Companhia Docas do Rio de Janeiro S.A. concluiu a tomada de contas especial decorrente da Portaria DIRPRE nº 73/2008, em atenção à orientação contida no parecer CGAS/CONJUR/MT nº 229/2006, aprovado pelo Ministro de Estado dos Transportes em 4/7/2006, bem como se manifeste acerca das conclusões a que chegou a comissão interna responsável pela condução do Processo Administrativo nº 1.402/2002, segundo a qual o prejuízo sofrido pela companhia montaria a R$ 5.738.843,08 (cinco milhões, setecentos e trinta e oito mil, oitocentos e quarenta e três reais e oito centavos) e a responsabilidade pelos eventos danosos referentes ao citado contrato de arrendamento deveria recair sobre os ex-diretores Marco Aurélio Ribeiro e Ayrton Costa Xavier, solidariamente com a empresa Píer Mauá;
9.3. determinar à Companhia Docas do Rio de Janeiro S.A. que informe a este Tribunal, com relação à tomada de contas especial instaurada pela Portaria DIRPRE nº 118/2006, relativa ao contrato de arrendamento C-Depjur nº 86/1998, celebrado com a Moinhos Cruzeiro do Sul S.A., no prazo de 90 (noventa) dias:
9.3.1. o total do débito apurado e a data de sua ocorrência;
9.3.2. o nome (s) e CPF (s) do (s) responsável (is) pelo pagamento do débito;
9.3.3. como o débito está sendo pago pelo (s) responsável (s) , se pela via administrativa ou judicial;
9.3.4. a data de início do ressarcimento do débito;
9.3.5. o valor efetivamente recebido, discriminando as parcelas pagas e respectivas datas de pagamento, acompanhadas dos documentos comprobatórios;
9.3.6. se existe contestação do débito por parte dos responsáveis, seja de natureza administrativa ou judicial, com informação, em caso positivo, acerca da situação do processo; e
9.3.7. o nome e o CPF do responsável pelo acompanhamento do pagamento do débito.
29.1.	O monitoramento da referida decisão foi promovido no âmbito do TC Processo 003.851/2012-5, em que foram proferidas as seguintes deliberações, todas de relatoria do Ministro Benjamin Zymler:
	a) Acórdão 1834/2013-TCU-Primeira Câmara:
9.1. determinar à Companhia Docas do Rio de Janeiro que, relativamente ao Contrato C-Depjur nº  86/1998, envie em 15 dias a esta Corte:
9.1.1. informações sobre os termos aditivos celebrados e demais medidas que eventualmente tenham sido adotadas, objetivando a reparação dos danos decorrentes da execução deste contrato;
9.1.2. informações circunstanciadas que evidenciem os débitos apurados, as responsabilizações, os ressarcimentos e o encontro de contas relativamente às irregularidades apuradas, em especial aquelas relacionadas a eventuais prejuízos advindos da inadequação dos valores da parcela variável e dos descontos de 60% sobre os valores das Tabelas I e II da Tarifa Portuária, bem como aqueles decorrentes do estabelecimento de volume mínimo de movimentação de carga aquém do quantitativo realmente movimentado à época da contratação;
9.2. determinar à Secretaria de Controle Interno da Presidência da República - CISET/PR que observe a determinação contida no item 9.2 do Acórdão 7326/2010-TCU-Primeira Câmara e, em especial:
9.2.1. analise o contrato de arrendamento C-Depjur nº 100/1997, celebrado pela Companhia Docas do Rio de Janeiro, e se manifeste de forma circunstanciada e conclusiva sobre a pertinência ou não da autuação de tomada de contas especial. Se entender que se trata de hipótese de instauração de TCE, adote as providências cabíveis para essa instauração. Caso contrário, apresente a este Tribunal as justificativas para a não adoção dessa medida;
9.2.2. posicione-se a respeito do conteúdo da Carta DIRPRE nº 10.074/2011, da lavra do Diretor-Presidente da CDRJ, na qual é afirmado que não houve danos aos cofres da Companhia, apesar das conclusões a que chegou a comissão interna responsável pela condução do Processo Administrativo nº 1.402/2002, segundo a qual o prejuízo sofrido por aquela companhia atingiria R$ 5.738.843,08 (cinco milhões, setecentos e trinta e oito mil, oitocentos e quarenta e três reais e oito centavos) ;
	b) Acórdão 5825/2015-TCU-Primeira Câmara:
1.6.1. considerar parcialmente atendidas, pela Companhia Docas do Rio de Janeiro S.A., as determinações contidas nos subitens 9.3 do Acórdão 7326/2010-TCU-Primeira Câmara e 9.1 do Acórdão 1834/2013-TCU-Primeira Câmara, relativas ao Contrato C-Depjur nº 86/1998, firmado com a sociedade empresária Moinhos Cruzeiro do Sul S/A;
1.6.2. determinar à Companhia Docas do Rio de Janeiro S.A., com fundamento no art. 250, II, do Regimento Interno do TCU, que encaminhe, no prazo de trinta dias, cópia da petição inicial da Ação de Ressarcimento, devidamente protocolizada no juízo competente, relativa ao débito de R$ 138.469,94, verificado na execução do Contrato C-Depjur nº 86/1998, firmado com a sociedade empresária Moinhos Cruzeiro do Sul S/A, de forma a atender, em caráter definitivo, ao disposto nos subitens 9.3 do Acórdão 7326/2010-TCU-Primeira Câmara e 9.1 do Acórdão 1834/2013-TCU-Primeira Câmara;
1.6.3. considerar parcialmente atendidas, pela Secretaria de Controle Interno da Presidência da República, as determinações contidas nos subitens 9.2 do Acórdão 7326/2010-TCU-Primeira Câmara e 9.2 do Acórdão 1834/2013-TCU-Primeira Câmara, relativas ao Contrato C-Depjur nº 100/1997, firmado com a sociedade empresária Píer Mauá S/A;
1.6.4. determinar à Secretaria de Controle Interno da Presidência da República, com fundamento no art. 250, II, do Regimento Interno do TCU, que instaure, no prazo de trinta dias, uma tomada de contas especial para apurar a responsabilidade pela ocorrência de dano à Companhia Docas do Rio de Janeiro S.A., verificado na execução do Contrato C-Depjur nº 100/1997, firmado com a sociedade empresária Píer Mauá S/A, de forma a atender, em caráter definitivo, ao disposto nos subitens 9.2 do Acórdão 7326/2010-TCU-Primeira Câmara e 9.2 do Acórdão 1834/2013-TCU-Primeira Câmara; (grifo nosso) 
	c) Acórdão 555/2016-TCU-Primeira Câmara:
1.6.1. tornar sem efeito o item 1.6.4 do Acórdão 5825/2015-TCU-Primeira Câmara;
1.6.2. determinar à Companhia Docas do Rio de Janeiro S/A, com fundamento no art. 250, II, do Regimento Interno do TCU, que instaure e encaminhe à Secretaria de Controle Interno da Presidência da República, no prazo de cento e oitenta dias, tomada de contas especial para apurar a responsabilidade pela ocorrência de dano aos cofres da Companhia Docas do Rio de Janeiro S.A., verificado na execução do Contrato C-Depjur nº 100/1997, firmado com a sociedade empresária Píer Mauá S/A, conforme levantado, mas não devidamente apurado, no Processo Administrativo Federal nº 1.402/2002 - CDRJ, em razão de vícios encontrados em seu desenvolvimento, de forma a atender, em caráter definitivo, ao disposto nos subitens 9.2 do Acórdão 7326/2010-TCU-Primeira Câmara e 9.2 do Acórdão 1834/2013-TCU-Primeira Câmara;
1.6.3. prorrogar por 30 (trinta) dias, a contar da data da prolação deste Acórdão, o prazo anteriormente fixado para o cumprimento da determinação contida no subitem 1.6.2 do Acórdão 5825/2015-TCU-Primeira Câmara; (grifo nosso) 
	d) Acórdão 405/2017-TCU-Primeira Câmara: prorrogação de prazo, por sessenta dias, para atendimento ao disposto no subitem 1.6.2 do Acórdão 555/2016-TCU-Primeira Câmara.
29.2.	Com relação ao contrato C-Depjur 100/1997, o cumprimento das decisões proferidas no âmbito do TC Processo 003.851/2012-5 foi monitorado nos autos do TC Processo 003.153/2017-7. Por meio do Acórdão 8412/2017-TCU-Primeira Câmara, de relatoria do Ministro Benjamin Zymler, foi considerada cumprida a determinação contida no subitem 1.6.2 do Acórdão 555/2016-TCU-Primeira Câmara. A tomada de contas especial então instaurada, para apuração de irregularidades na execução do aludido contrato, foi autuada neste Tribunal sob o número TC Processo 000.413/2018-6.
29.3.	Por meio do Acórdão 169/2020-TCU-Primeira Câmara, o Tribunal determinou o arquivamento da tomada de contas especial TC Processo 000.413/2018-6, sem julgamento de mérito, em face da ausência de pressupostos de constituição e de desenvolvimento válido e regular do processo. Nos termos da instrução elaborada por esta unidade técnica (peça 35 do TC Processo 000.413/2018-6) , o débito foi considerado indevido em virtude da impossibilidade de a arrendatária explorar o Píer Mauá conforme previsto contratualmente; além disso, depois de mais de dez anos da ocorrência do suposto dano, verificado nos exercícios de 2003 a 2006, ainda não teriam sido identificados os responsáveis solidários à empresa arrendatária, fato que comprometeria o exercício da ampla defesa e do contraditório.
29.4.	Com relação ao contrato C-Depjur 86/1998, nos termos da carta Dirpre 4595/2016 (peça 108 do TC Processo 003.851/2012-5) , a CDRJ informou ao Tribunal que os supostos débitos verificados na execução do ajuste teriam ocorrido nos exercícios de 1998 a 2004, e a pretensão de ressarcimento estaria prescrita desde 2007, consoante disposto no art. 206, § 3º, inciso IV, do Código Civil de 2002 então vigente. Dessa forma, restara prejudicada a ação de ressarcimento descrita no subitem 1.6.2 do Acórdão 5825/2015-TCU-Primeira Câmara, tendo a Companhia retomado as tratativas para sanear as pendências contratuais existentes, por meio da celebração de termo aditivo.
29.5.	E, já tendo transcorrido mais de dez anos desde a data provável de ocorrência do dano, e não tendo sido sequer identificados os responsáveis pelos supostos débitos no exercício de 2004, para apresentação de defesa, resta caracterizada hipótese de dispensa de instauração de tomada de contas especial em relação às irregularidades na execução do contrato C-Depjur 86/1998, nos termos previstos no art. 6º, inciso II, da Instrução Normativa TCU 71/2012.
29.6.	Nesse sentido, considerando o cumprimento da determinação contida no subitem 9.2 do Acórdão 7326/2010-TCU-Primeira Câmara e o arquivamento dos autos do TC Processo 000.413/2018-6, relativo ao contrato C-Depjur 100/1997, sem julgamento de mérito, e a caracterização de hipótese de dispensa de instauração de tomada de contas especial em relação às irregularidades na execução do contrato C-Depjur 86/1998, cabe propor o levantamento do sobrestamento deste processo, não havendo que se falar em irregularidades verificadas na execução dos contratos C-Depjur 100/1997 e C-Depjur 86/1998 capazes de influenciar o mérito das presentes contas.
Avaliação dos aspectos relevantes apontados pela CGU no relatório de auditoria de gestão
30.	Quanto ao cumprimento de determinações e recomendações expedidas pelo TCU, a CGU/RJ destaca a deficiência no controle das determinações formuladas pelo Tribunal à Companhia, especialmente quanto aos Acórdão 944/2004-TCU-Plenário, de relatoria do Ministro Marcos Vilaça, e 1.054/2004-TCU-Plenário, de relatoria do Ministro Adylson Motta, por meio dos quais foram expedidas algumas determinações à CDRJ (peça 6, p. 4-6) . Em face dessa constatação, conforme descrito no item 20 desta instrução, o Controle Interno sugeriu que as contas do Sr. Antonio Carlos Soares Lima, então diretor-presidente da CDRJ, fossem julgadas regulares com ressalva.
30.1.	Tal fragilidade já foi objeto de recomendação do TCU, consoante disposto no subitem 1.5.2 do Acórdão 6962/2010-TCU-Primeira Câmara. 		Considerando que o Tribunal já se pronunciou sobre a questão, entende-se desnecessária a adoção de medidas adicionais quanto a esse ponto. E, tendo em vista que a CDRJ demonstrou, nos termos da carta Dirpre 12009/2011 (peça 10, p. 27-28) , que adotara medidas tempestivas, ainda nos exercícios de 2004 e 2005, em cumprimento àquelas decisões do TCU, entende-se, de forma contrária aos termos sugeridos pela CGU/RJ, que tal impropriedade não se reveste de gravidade suficiente capaz de macular as contas do gestor em 2004.
31.		Com relação ao planejamento de ação e aos resultados quantitativos e qualitativos da gestão, a CGU/RJ aponta falhas na definição das metas a serem alcançadas e a ausência de indicadores de desempenho da gestão (peça 6, p. 18-20) . As metas existentes, descritas no relatório de gestão à peça 1, p. 19-34, foram consideradas muito amplas e/ou abstratas, de difícil mensuração, meramente descritivas, e sem dados históricos de comparação, o que inviabiliza a avaliação da evolução histórica do cumprimento das metas. Em face dessas constatações, conforme descrito no item 20 desta instrução, o Controle Interno sugeriu que as contas do Sr. Antonio Carlos Soares Lima, então diretor-presidente da CDRJ, e do Sr. Vilmar Valle, então diretor de planejamento e finanças da entidade, fossem julgadas regulares com ressalva.
31.1.	Tais fragilidades já foram objeto de recomendação do TCU, consoante disposto nos subitens 1.5.3 e 1.5.4 do Acórdão 6962/2010-TCU-Primeira Câmara. 		Considerando que o Tribunal já se pronunciou sobre a questão, entende-se desnecessária a adoção de medidas adicionais quanto a esse ponto. A despeito disso, tendo em vista que a definição de metas imprecisas e a ausência de indicadores de gestão inviabilizam o adequado controle dos objetivos estratégicos a serem atingidos, caberia propor o julgamento pela regularidade com ressalva das contas do diretor-presidente e do diretor de planejamento e finanças da CDRJ, nos termos sugeridos pela CGU/RJ. Ressalta-se que, por meio da carta Dirpre 12009/2011 (peça 10, p. 28) , a Companhia relata que a definição de metas e indicadores adequados para aferir o desempenho da gestão só foi regularizada no exercício de 2008.
31.2.	Conforme descrito no item 27 desta instrução, será proposto que as contas do Sr. Antonio Carlos Soares Lima sejam julgadas irregulares, em face da não adoção de providências com vistas à anulação do contrato C-Depjur 100/1997, firmado com a empresa Píer Mauá, eivado de irregularidades. Embora as falhas na definição de metas a serem alcançadas e a ausência de indicadores, de forma isolada, não representem irregularidade grave capaz de macular as contas do gestor, entende-se que tal ocorrência, em conjunto com a inércia do gestor em proceder à anulação do contrato C-Depjur 100/1997, são suficientes para propor julgar irregulares as contas do Sr. Antonio Carlos Soares Lima, na condição de diretor-presidente da CDRJ.
31.3.	E, no caso específico do Sr. Vilmar Valle, na condição de diretor de planejamento e finanças da CDRJ, propõe-se, em harmonia com o encaminhamento sugerido pela CGU/RJ, que suas contas sejam julgadas regulares com ressalva, em face dessas impropriedades.
32.	Com relação à gestão orçamentária, a CGU/RJ destaca a execução de despesas em montante superior ao autorizado no PDG, nas seguintes rubricas da peça orçamentária, e respectivos percentuais de execução: gratificação de serviço extraordinário (114,83%) ; complementação de aposentadoria (112,94%) ; adicional de serviço noturno (106,30%) ; juros de financiamento (100,04%) ; e multas e encargos financeiros (231,55%) (peça 6, p. 20-21) . O Controle Interno, conforme descrito no item 19 desta instrução, não logrou identificar os responsáveis pela prática dessa irregularidade.
32.1.	Quando da realização dos trabalhos de auditoria de gestão, a CDRJ esclareceu, em harmonia com as informações contidas no relatório de gestão (peça 1, p. 46-48) , que a extrapolação de valores com despesas de pessoal (gratificação de serviço extraordinário, complementação de aposentadoria e adicional de serviço noturno) decorreu de reajustes salariais da categoria aprovados pelo Departamento de Coordenação e Controle das Empresas Estatais (Dest) , acima do inicialmente previsto. O excesso de juros de financiamento decorreu de variação da taxa cambial. Com relação aos valores de multas e encargos financeiros, a extrapolação foi devida ao pagamento em atraso de tributos referentes aos exercícios de 1998 a 2004.
32.2.	Tal ocorrência já foi objeto de recomendação do TCU, consoante disposto no subitem 1.5.5 do Acórdão 6962/2010-TCU-Primeira Câmara. 		Considerando que o Tribunal já se pronunciou sobre a questão, entende-se desnecessária a adoção de medidas adicionais quanto a esse ponto. Em face dessa recomendação, a CDRJ informa, por meio da carta Dirpre 12009/2011 (peça 10, p. 28) , que iria implementar controles com vistas a evitar reincidência na prática irregular em exercícios futuros.
32.3.	Quanto ao reflexo dessa constatação na gestão dos responsáveis, registra-se que a execução de despesas em montante superior ao autorizado no PDG, com destaque para despesas com pessoal, em ofensa aos princípios da economicidade e da razoabilidade, já foi observada na gestão de exercícios anteriores da CDRJ, conforme análise empreendida nas contas do exercício de 2002 da entidade (peça 58, p. 23-26, do TC Processo 012.046/2003-7) .
32.4.	Ressalta-se que, em 2004, foram realizadas mais de 350 mil horas extras, com despesas da ordem de R$ 6,7 milhões à CDRJ (peça 6, p. 42) . Nesse sentido, conforme relatado nos autos do TC Processo 012.046/2003-7, a responsabilidade dos gestores é agravada pelo fato de a falha, considerada materialmente relevante, ter sido apontada desde o exercício de 2000, de modo que a execução de despesas acima do limite autorizado no PDG, no exercício de 2004, em que a CDRJ apresentou prejuízo de cerca de R$ 62 milhões (peça 1, p. 42) , mostra-se bastante temerária.
32.5.	Nesse sentido, de forma análoga ao encaminhamento sugerido por esta unidade técnica naqueles autos, considerando que a realização de audiência dos responsáveis em face dessa irregularidade, ocorrida há mais de dez anos, não se mostra adequada, por restar configurada a prescrição da pretensão punitiva do Tribunal, caberia propor o julgamento pela regularidade com ressalva das contas do diretor-presidente e do diretor de administração e recursos humanos da CDRJ.
32.6.	Assim, no caso específico do Sr. Antonio Carlos Soares Lima, na condição de diretor-presidente da CDRJ, em que a irregularidade atinente à não anulação do contrato C-Depjur 100/1997, por si só, nos termos descritos no item 27 desta instrução, já enseja o julgamento pela irregularidade das contas do responsável, cabe propor que a execução de despesas em montante superior ao autorizado no PDG seja incluída como fundamento da proposta de irregularidade em suas contas, em conjunto com as demais irregularidades apontadas nesta instrução a ele atribuídas. E, com relação ao Sr. José Alves Sobrinho, na condição de diretor de administração e recursos humanos da CDRJ, propõe-se que suas contas sejam julgadas regulares com ressalva, em face dessa irregularidade.
33.	Quanto à gestão financeira, a CGU/RJ destaca deficiências nos controles relativos a contas a receber e às ações trabalhistas (peça 6, p. 21-23 e 27-29) . Também nesse caso, conforme descrito no item 19 desta instrução, não foram identificados os responsáveis pela prática das irregularidades.
33.1.	Em relação às contas a receber, foi apontada divergência entre valores faturados em 2004, no total de R$ 148,2 milhões, e valores efetivamente arrecadados, no total de R$ 81,9 milhões, ou seja, 55,2% da receita total. Segundo informação da CDRJ, a diferença de valores, para as receitas operacionais, as quais representavam a maior parcela da divergência apurada, decorreu da falta de pagamento por parte de alguns arrendatários. Em casos pontuais, a CGU/RJ apontou a existência de faturas contestadas e/ou já submetidas à cobrança pela Superintendência Jurídica da entidade, as quais constavam, indevidamente, no saldo de contas a receber.
33.2.	Quanto às ações trabalhistas, a CGU/RJ aponta a carência de recursos humanos e materiais na Superintendência Jurídica da CDRJ, com prejuízo ao adequado acompanhamento das ações trabalhistas, então sob responsabilidade de escritórios de advocacia terceirizados. Em 2004, a conta "provisão para contingência", aí incluída a dívida do contencioso trabalhista, somava R$ 29 milhões, fato também pontuado pelos auditores independentes, conforme descrito no item 18 desta instrução.
33.3.	Tais falhas já foram objeto de recomendação do TCU, consoante disposto nos subitens 1.5.6 e 1.5.7 do Acórdão 6962/2010-TCU-Primeira Câmara. 		Considerando que o Tribunal já se pronunciou sobre a questão, entende-se desnecessária a adoção de medidas adicionais quanto a esse ponto.
33.4.	A despeito disso, tendo em vista a materialidade dos valores envolvidos, que a alocação indevida de valores em contas a receber e o controle ineficaz dos valores de passivo trabalhista podem afetar as demonstrações financeiras da entidade, com a divulgação de informações financeiras não fidedignas, e que as informações prestadas pela CDRJ, por meio da carta Dirpre 12009/2011 (peça 10, p. 28-29) , confirmam a existência dessas falhas no exercício de 2004, caberia propor o julgamento pela regularidade com ressalva das contas do diretor-presidente e do diretor de planejamento e finanças da CDRJ, em face dessas impropriedades.
33.5.	Assim, no caso específico do Sr. Antonio Carlos Soares Lima, na condição de diretor-presidente da CDRJ, tendo em vista que a irregularidade atinente à não anulação do contrato C-Depjur 100/1997, por si só, nos termos descritos no item 27 desta instrução, já enseja o julgamento pela irregularidade das contas do responsável, cabe propor que as deficiências nos controles relativos a contas a receber e às ações trabalhistas sejam incluídas como fundamento da proposta de irregularidade em suas contas, em conjunto com as demais irregularidades apontadas nesta instrução a ele atribuídas. E, com relação ao Sr. Vilmar Valle, na condição de diretor de planejamento e finanças da CDRJ, propõe-se que suas contas sejam julgadas regulares com ressalva, em face dessa irregularidade.
33.6.	Por fim, a CGU/RJ relata, também, as seguintes verificações realizadas durante os trabalhos de auditoria, sem reflexo nas contas dos responsáveis (peça 6, p. 23-26) :
	a) acompanhamento das medidas para regularização de créditos pendentes de pagamento pela CSN, em andamento no âmbito da CDRJ desde o exercício de 2001, tendo sido constituída comissão de representantes da CSN e da CDRJ, por meio da Portaria Dirpre 124/2004, com vistas a realizar o encontro de contas e sanear as pendências existentes;
	b)  avaliação da situação financeira da Companhia, que apresentara prejuízo líquido desde exercícios anteriores, em decorrência de elevadas despesas com passivos trabalhistas e pessoal, dentre outras, tendo sido constituído grupo de trabalho, por meio da Portaria Interministerial 4, de 19/1/2004, com vistas a propor alternativas de política governamental em face da situação financeira da entidade. Esse cenário foi destacado pelos auditores independentes, conforme descrito no item 18 desta instrução, sem que isso representasse ressalva na opinião dos auditores. Em sua conclusão, a CGU/RJ ressalta a importância da continuidade das ações visando ao saneamento financeiro da CDRJ, com especial atenção ao diagnóstico apresentado no relatório final do aludido grupo de trabalho.
34.	Com relação à gestão do patrimônio, a CGU/RJ destaca a ausência de levantamento físico de 100% dos itens constantes do inventário de bens móveis e a ausência de abertura de processo de sindicância visando à apuração de responsabilidades em face do desaparecimento de bens. Em face dessas constatações, conforme descrito no item 20 desta instrução, o Controle Interno sugeriu que as contas do Sr. José Alves Sobrinho, então diretor de administração e recursos humanos da CDRJ, fossem julgadas regulares com ressalva. Foi constatada, também, a ausência de controle de valores de débitos referentes a domínio útil, foro e taxa de ocupação, sem identificação dos responsáveis pela prática da irregularidade, conforme descrito no item 19 desta instrução (peça 6, p. 29-33) .
34.1.	O levantamento físico de bens móveis da CDRJ fora realizado por comissão designada por meio da Portaria Dirpre 37/2003, e, segundo relatório da comissão, de 17/1/2005, não ocorrera a verificação in loco da totalidade de bens de todas as unidades da entidade, bem como foram listados alguns itens não localizados fisicamente. E, quanto aos bens imóveis da CDRJ localizados em áreas de marinha, de propriedade da União, foi apontada a existência de débitos referentes à cobrança de domínio útil, foro e taxa de ocupação pela então Gerência Regional de Patrimônio da União no Estado do Rio de Janeiro (GRPU/RJ) , alguns inclusive já inscritos na Dívida Ativa da União.
34.2.	Tais impropriedades já foram objeto de recomendação do TCU, consoante disposto nos subitens 1.5.8 e 1.5.9 do Acórdão 6962/2010-TCU-Primeira Câmara. Considerando que o Tribunal já se pronunciou sobre a questão, entende-se desnecessária a adoção de medidas adicionais quanto a esse ponto. Por meio da carta Dirpre 12009/2011 (peça 10, p. 29) , a CDRJ relata o saneamento das falhas apontadas no inventário de bens móveis, bem como a existência de controle dos encargos da entidade em relação aos valores de domínio útil, foro e taxa de ocupação.
34.3.	Considerando que a CDRJ demonstrou o saneamento das falhas encontradas no inventário de bens móveis, em harmonia com as recomendações do TCU e do Controle Interno, e que não foi possível apurar a materialidade dos débitos referentes a domínio útil, foro e taxa de ocupação, tampouco foi identificado responsável por essa última impropriedade, entende-se que tais constatações não se mostram suficientes para macular as contas dos gestores no exercício de 2004.
35.	Quanto à gestão de pessoas, a CGU/RJ aponta as seguintes ocorrências: (i) falta de ressarcimento dos custos com cessão de pessoal e descumprimento do disposto no art. 10 do Decreto 4.050/2001, em face da não adoção de providências para retorno dos empregados cedidos; e (ii) concessão de horas extras com habitualidade e em quantidade superior ao permitido pela Consolidação das Leis do Trabalho (CLT) (peça 6, p. 36-45) .
35.1.	Com relação à cessão de pessoal, o Controle Interno relata a existência de 69 empregados cedidos em 2004 a diversos órgãos públicos das três esferas de governo, cujo ressarcimento de valores à CDRJ, em abril/2005, apresentava débito da ordem de R$ 1,5 milhão, não sendo possível discriminar os períodos a que se referiam tais débitos. Ademais, a CDRJ não demonstrou ter adotado as providências cabíveis para o retorno dos empregados cedidos, em face do não ressarcimento devido pelos órgãos cessionários. Em face dessa constatação, conforme descrito no item 20 desta instrução, o Controle Interno sugeriu que as contas do Sr. Antonio Carlos Soares Lima, então diretor-presidente da CDRJ, e do Sr. José Alves Sobrinho, então diretor de administração e recursos humanos da CDRJ, fossem julgadas regulares com ressalva.
35.2.	Com relação ao serviço extraordinário, foram realizadas mais de 350 mil horas extras em 2004, com despesa à CDRJ da ordem de R$ 6,7 milhões, 24,18% superior ao valor apresentado em 2003. Foi constatada habitualidade na realização de serviço extraordinário, o que acarretaria necessidade de indenização dos empregados quando da suspensão da respectiva receita. Além disso, a CDRJ estaria autorizando a realização de serviço extraordinário em quantidade superior ao permitido na CLT, com amparo na Lei 4.860/1965, aplicável somente aos empregados que exercem atividades na área do porto, e não àqueles lotados na sede da Companhia. O Controle Interno, conforme descrito no item 19 desta instrução, não logrou identificar os responsáveis pela prática dessas impropriedades.
35.3.		Tais irregularidades já foram objeto de recomendação do TCU, consoante disposto nos subitens 1.5.10 e 1.5.11 do Acórdão 6962/2010-TCU-Primeira Câmara. 		Considerando que o Tribunal já se pronunciou sobre a questão, entende-se desnecessária a adoção de medidas adicionais quanto a esse ponto. Em face dessa recomendação, a CDRJ, por meio da carta Dirpre 12009/2011 (peça 10, p. 29-31) , apresenta as medidas adotadas para saneamento das falhas relativas à cessão de pessoal, e relata a implantação, em 2009, do novo Plano de Carreira, Empregos e Salários (PCES) e a edição de atos normativos (peça 10, p. 43-46) , em 2007 e 2010, com intuito de limitar a quantidade de horas extras permitidas e disciplinar a indenização devida aos empregados em face da habitualidade do serviço extraordinário prestado até então.
35.4.	Quanto ao reflexo dessas constatações na gestão dos responsáveis, registra-se que as falhas ora discutidas já foram observadas em gestões anteriores da CDRJ, conforme análise empreendida nas contas do exercício de 2002 da entidade (peça 58, p. 23-27, do TC Processo 012.046/2003-7) . De forma análoga ao encaminhamento sugerido por esta unidade técnica naqueles autos, considerando que a realização de audiência dos responsáveis em face dessa irregularidade, ocorrida há mais de dez anos, não se mostra adequada, por restar configurada a prescrição da pretensão punitiva do Tribunal, caberia propor o julgamento pela regularidade com ressalva das contas do diretor-presidente e do diretor de administração e recursos humanos da CDRJ. A alta materialidade dos fatos, que contribuíram para o agravamento da situação financeira deficitária da CDRJ, reforça esse posicionamento.
35.5.	Assim, no caso específico do Sr. Antonio Carlos Soares Lima, na condição de diretor-presidente da CDRJ, tendo em vista que a irregularidade atinente à não anulação do contrato C-Depjur 100/1997, por si só, nos termos descritos no item 27 desta instrução, já enseja o julgamento pela irregularidade das contas do responsável, cabe propor que tais constatações na gestão de pessoas sejam incluídas como fundamento da proposta de irregularidade em suas contas, em conjunto com as demais irregularidades apontadas nesta instrução a ele atribuídas. E, com relação ao Sr. José Alves Sobrinho, na condição de diretor de administração e recursos humanos da CDRJ, propõe-se que suas contas sejam julgadas regulares com ressalva, em face dessas irregularidades.
36.	Quanto à gestão de compras e contratações, a CGU/RJ relata impropriedades decorrentes do não atendimento ao disposto em diversos artigos da Lei 8.666/1993, bem como impropriedades no acompanhamento do arrendamento do Terminal de Contêineres II do Porto do Rio de Janeiro (peças 6, p. 46-51, e 7, p. 1-5) . Também nesse caso, o Controle Interno, conforme descrito no item 19 desta instrução, não logrou identificar os responsáveis pela prática das irregularidades.
36.1.	Nas licitações e/ou contratos formalizados pela CDRJ em 2004, foram observadas algumas situações contrárias à Lei de Licitações, que ensejaram recomendações do Controle Interno à Companhia para que evitasse incorrer em tais práticas. A título exemplificativo, destacam-se: (i) ausência de pesquisa prévia de preços no mercado, em ofensa ao disposto nos arts. 15 e 43, inciso IV, da Lei 8.666/1993; (ii) celebração de aditivos contratuais em limite superior ao estabelecido nos §§ 1º e 2º do art. 65 da Lei 8.666/1993; (iii) ausência de termo de recebimento do objeto, provisório e/ou definitivo, em ofensa ao disposto no art. 73, inciso II, da Lei 8.666/1993; e (iv) ausência de divulgação do resultado da licitação, em ofensa ao disposto no art. 61, § 1º, da Lei 8.666/1993.
36.2.	Com relação ao arrendamento do Terminal de Contêineres II do Porto do Rio de Janeiro, a CGU/RJ relata diversas irregularidades observadas na concorrência 2/1996, na celebração do contrato C-Depjur 11/1998, firmado com o Consórcio Multiterminais BB-BI, dela decorrente, e na celebração de dois termos aditivos contratuais, formalizados em 1999 e 2000. Não foram observadas irregularidades relevantes no exercício de 2004, objeto de exame nestes autos.
36.3.		Tais irregularidades já foram objeto de recomendação do TCU, consoante disposto nos subitens 1.5.12 e 1.5.13 do Acórdão 6962/2010-TCU-Primeira Câmara. 		Considerando que o Tribunal já se pronunciou sobre a questão, entende-se desnecessária a adoção de medidas adicionais quanto a esse ponto. A CDRJ, nos termos da carta Dirpre 12009/2011 (peça 10, p. 32) , informa que as recomendações do Tribunal já estavam sendo observadas pelas áreas responsáveis da entidade.
36.4.	Nesse sentido, considerando que as recomendações do Tribunal e do Controle Interno foram acolhidas pela Companhia, e que não foram apontadas irregularidades relevantes ocorridas no exercício de 2004, entende-se que tais impropriedades não se revestem de gravidade suficiente capaz de macular as contas dos gestores da CDRJ naquele exercício.
37.	Por fim, a CGU/RJ faz um breve relato sobre a situação de três contratos de arrendamento vigentes à época, conforme explicitado a seguir (peça 7, p. 5-17) .
37.1.	Contrato 54/1997, firmado com a CSN, tendo por objeto o arrendamento do Terminal de Carvão do Porto de Sepetiba, para movimentação de carvão e coque, e cargas complementares. Em 2004, deu-se a celebração do terceiro aditivo ao contrato, já examinada nos autos do TC Processo 018.403/2008-0, conforme descrito no item 28 desta instrução, sem reflexo no mérito das presentes contas.
37.2.	Contrato C-Depjur 69/1998, firmado com a Sepetiba Tecon S/A, tendo por objeto o arrendamento de área para produtos siderúrgicos e contêineres. Os fatos descritos pelo Controle Interno referem-se a falhas ocorridas durante o procedimento licitatório e a celebração do contrato, em datas anteriores a 2004, e, portanto, sem reflexo no mérito das presentes contas.
37.3.	Contrato C-Depjur 100/1997, firmado com a empresa Píer Mauá, tendo por objeto o arrendamento de áreas e exploração de atividades não portuárias junto ao Píer Mauá. As irregularidades atinentes ao contrato já foram objeto de audiência do Sr. Antonio Carlos Soares Lima, diretor-presidente da CDRJ em 2004, com proposta de rejeição de suas razões de justificativa e julgamento pela irregularidade de suas contas, conforme descrito nos itens 7-8 e 27 desta instrução. Quanto à instauração de tomada de contas especial para apurar eventuais débitos relativos à avença, nos termos do subitem 9.2 do Acórdão 7326/2010-TCU-Primeira Câmara, foi autuado o TC Processo 000.413/2018-6, arquivado, sem julgamento de mérito, por meio do Acórdão 169/2020-TCU-Primeira Câmara, conforme descrito no item 29 desta instrução, sem reflexo no julgamento das presentes contas.
CONCLUSÃO
38.	Considerando que já houve apreciação definitiva do TC Processo 018.403/2008-0, e que já foram concluídas as apurações de irregularidades na execução dos contratos C-Depjur 100/1997 e C-Depjur 86/1998, no âmbito dos processos TC Processo 003.851/2012-5, TC Processo 003.153/2017-7 e TC Processo 000.413/2018-6, propõe-se levantar o sobrestamento do julgamento deste processo (itens 28 e 29 desta instrução) .
39.	Com relação ao Sr. Antonio Carlos Soares Lima, diretor-presidente da CDRJ em 2004, propõe-se rejeitar as razões de justificativa apresentadas pelo responsável, quanto à não adoção de providências com vistas à anulação, em âmbito administrativo e/ou na esfera judicial, do contrato C-Depjur 100/1997, firmado com a empresa Píer Mauá S/A, eivado de irregularidades, e acolher as demais razões de justificativa por ele apresentadas (itens 7-8 e 27 desta instrução) . Ademais, propõe-se julgar irregulares suas contas, sem aplicação de multa ao gestor, por restar configurada a prescrição da pretensão punitiva do Tribunal, em virtude das seguintes impropriedades verificadas em sua gestão:
	a) não adoção de providências com vistas à anulação, em âmbito administrativo e/ou na esfera judicial, do contrato C-Depjur 100/1997, firmado com a empresa Píer Mauá S/A, eivado de irregularidades (item 27 desta instrução) ;
	b) falhas na definição de metas a serem alcançadas e ausência de indicadores para aferir o desempenho da gestão (item 31 desta instrução) ;
	c) execução de despesas em montante superior ao autorizado no PDG, com destaque para despesas com pessoal, em ofensa aos princípios da economicidade e da razoabilidade (item 32 desta instrução) ;
	d) deficiências nos controles relativos a contas a receber e às ações trabalhistas (item 33 desta instrução) ;
	e) não adoção de providências para retorno de empregados cedidos em situações em que restou configurada a ausência de ressarcimento dos custos pelos órgãos e/ou entidades cessionários, em ofensa ao disposto no art. 10 do Decreto 4.050/2001 (item 35 desta instrução) ;
	f) concessão de horas extras com habitualidade e em quantidade superior ao permitido pela legislação, em ofensa ao disposto no art. 59 da CLT e aos princípios da economicidade e da razoabilidade (item 35 desta instrução) .
40.	Com relação aos Srs. Vilmar Valle e José Alves Sobrinho, propõe-se julgar suas contas regulares com ressalva, dando-lhes quitação, em face das seguintes impropriedades verificadas na gestão desses responsáveis:
40.1.	Sr. Vilmar Valle, diretor de planejamento e finanças da CDRJ em 2004:
	a) falhas na definição de metas a serem alcançadas e ausência de indicadores para aferir o desempenho da gestão (item 31 desta instrução) ;
	b) deficiências nos controles relativos a contas a receber e às ações trabalhistas (item 33 desta instrução) .
40.2.	Sr. José Alves Sobrinho, diretor de administração e recursos humanos da CDRJ em 2004:
	a) execução de despesas em montante superior ao autorizado no PDG, com destaque para despesas com pessoal, em ofensa aos princípios da economicidade e da razoabilidade (item 32 desta instrução) ;
	b) não adoção de providências para retorno de empregados cedidos em situações em que restou configurada a ausência de ressarcimento dos custos pelos órgãos e/ou entidades cessionários, em ofensa ao disposto no art. 10 do Decreto 4.050/2001 (item 35 desta instrução) ;
	c) concessão de horas extras com habitualidade e em quantidade superior ao permitido pela legislação, em ofensa ao disposto no art. 59 da CLT e aos princípios da economicidade e da razoabilidade (item 35 desta instrução) .
41.	Para cada um dos fatores motivadores de ressalva e/ou irregularidade na gestão dos responsáveis, são apresentados, na matriz de responsabilização ao fim do texto desta instrução, a identificação e qualificação do responsável, a conduta, o nexo de causalidade entre a conduta e o resultado, e a culpabilidade, consoante disposto no art. 8º, § 5º, da Resolução TCU 234/2010.
42.	Por fim, com relação aos demais responsáveis arrolados nos autos, não foram encontradas irregularidades capazes de influenciar o mérito de suas contas. Assim, propõe-se julgar regulares as contas dos Srs. Antonio da Silva Oliveira Filho, Célia Corrêa, Delmo Manoel Pinho, Keiji Kanashiro, Luciane Pimentel de Lima, Luiz Rafael D'Oliveira Mussi, Mario Ferreira Vianna, Paulo de Tarso Carneiro, Raul de Bonis Almeida Simões, Richard Klien, Sergio Magalhães Giannetto, e Wagner Granja Victer, dando-lhes quitação plena.
PROPOSTA DE ENCAMINHAMENTO
43.	Diante do exposto, submetem-se os autos à consideração superior, propondo:
43.1.	levantar o sobrestamento do julgamento destas contas, em virtude da apreciação definitiva do TC Processo 018.403/2008-0 e da conclusão das apurações de irregularidades na execução dos contratos C-Depjur 100/1997 e C-Depjur 86/1998, no âmbito dos processos TC Processo 003.851/2012-5, TC Processo 003.153/2017-7 e TC Processo 000.413/2018-6;
43.2.	acatar as razões de justificativas apresentadas pelo Sr. Antonio Carlos Soares Lima, em face das seguintes irregularidades:
	a) exigência, prevista nos editais de concorrência 8 e 9/2004, de que a licitante vencedora deveria constituir nova empresa com propósito específico de explorar e gerir o arrendamento, acarretando a celebração dos contratos C-Supjur 60 e 61/2005 com terceiros estranhos ao procedimento licitatório, em ofensa ao disposto no art. 50 da Lei 8.666/1993;
	b) não encaminhamento da documentação prevista no art. 7º, § 1º, do Decreto 4.391/2002 ao TCU, em relação às concorrências 8 e 9/2004, o que poderia ocasionar a nulidade das contratações, em ofensa ao disposto no referido decreto e na Lei 4.717/1965, art. 2º, alínea "b";
	c) não adoção de providências com vistas à rescisão unilateral, prevista no art. 58, inciso II, da Lei 8.666/1993, ou judicial dos contratos C-Depjur 71 e 72/1997, firmados com a empresa Triunfo Operadora Portuária Ltda, ante a inadimplência contumaz da contratada, gerando prejuízos financeiros à CDRJ;
43.3.	rejeitar as razões de justificativas apresentadas pelo Sr. Antonio Carlos Soares Lima, em face da não adoção de providências com vistas à anulação, em âmbito administrativo e/ou na esfera judicial, do contrato C-Depjur 100/1997, firmado com a empresa Píer Mauá S/A, em que foram constatadas as seguintes irregularidades:
	a) concessão de serviço público sem abertura de regular certame licitatório, haja vista o objeto referente à estação marítima de passageiros ter sido acrescentado apenas na fase final da concorrência pública 4/1994, quando havia apenas um concorrente, em ofensa ao disposto no art. 175 da Constituição Federal;
	b) inexistência de projeto básico previamente aprovado pela autoridade competente, em ofensa ao disposto no art. 7º, §§ 2º, inciso I, e 6º, da Lei 8.666/1993;
	c) celebração de contrato com terceiro estranho ao procedimento licitatório, haja vista ter vencido a licitação o consórcio Engepasa-Lix-Conter-IESA, mas ter assumido o contrato a Construtora Floriano Ltda, em ofensa ao disposto no art. 50 da Lei 8.666/1993;
43.4.	com fundamento nos arts. 1º, inciso I, e 16, inciso III, alínea "b", da Lei 8.443/1992, c/c os arts. 1º, inciso I, 209, inciso II, e 214, inciso III, do Regimento Interno/TCU, julgar irregulares as contas do Sr. Antonio Carlos Soares Lima (CPF XXX.929.937-XX) , diretor-presidente da CDRJ no exercício de 2004, em virtude das irregularidades a seguir descritas, sem aplicação de multa ao gestor em face da prescrição da pretensão punitiva do Tribunal:
	a) não adoção de providências com vistas à anulação, em âmbito administrativo e/ou na esfera judicial, do contrato C-Depjur 100/1997, firmado com a empresa Píer Mauá S/A, eivado das irregularidades descritas no subitem 43.3 precedente;
	b) falhas na definição de metas a serem alcançadas e ausência de indicadores para aferir o desempenho da gestão;
	c) execução de despesas em montante superior ao autorizado no Programa de Dispêndios Globais (PDG) , com destaque para despesas com pessoal, em ofensa aos princípios da economicidade e da razoabilidade;
	d) deficiências nos controles relativos a contas a receber e às ações trabalhistas;
	e) não adoção de providências para retorno de empregados cedidos em situações em que restou configurada a ausência de ressarcimento dos custos pelos órgãos e/ou entidades cessionários, em ofensa ao disposto no art. 10 do Decreto 4.050/2001;
	f) concessão de horas extras com habitualidade e em quantidade superior ao permitido pela legislação, em ofensa ao disposto no art. 59 da CLT e aos princípios da economicidade e da razoabilidade;
43.5.	com fundamento nos arts. 1º, inciso I, 16, inciso II, 18 e 23, inciso II, da Lei 8.443/1992, c/c os arts. 1º, inciso I, 208 e 214, inciso II, do Regimento Interno/TCU, julgar regulares com ressalva as contas do Sr. Vilmar Valle (CPF XXX.235.217-XX) , diretor de planejamento e finanças da CDRJ no exercício de 2004, em face das impropriedades a seguir descritas, dando-lhe quitação:
	a) falhas na definição de metas a serem alcançadas pela Companhia e ausência de indicadores para aferir o desempenho da gestão;
	b) deficiências nos controles relativos a contas a receber e às ações trabalhistas;
43.6.	com fundamento nos arts. 1º, inciso I, 16, inciso II, 18 e 23, inciso II, da Lei 8.443/1992, c/c os arts. 1º, inciso I, 208 e 214, inciso II, do Regimento Interno/TCU, julgar regulares com ressalva as contas do Sr. José Alves Sobrinho (CPF XXX.910.067-XX) , diretor de administração e recursos humanos da CDRJ no exercício de 2004, em face das impropriedades a seguir descritas, dando-lhe quitação:
	a) execução de despesas em montante superior ao autorizado no Programa de Dispêndios Globais (PDG) , com destaque para despesas com pessoal, em ofensa aos princípios da economicidade e da razoabilidade;
	b) não adoção de providências para retorno de empregados cedidos em situações em que restou configurada a ausência de ressarcimento dos custos pelos órgãos e/ou entidades cessionários, em ofensa ao disposto no art. 10 do Decreto 4.050/2001;
	c) concessão de horas extras com habitualidade e em quantidade superior ao permitido pela legislação, em ofensa ao disposto no art. 59 da CLT e aos princípios da economicidade e da razoabilidade;
43.7.	com fundamento nos arts. 1º, inciso I, 16, inciso I, 17 e 23, inciso I, da Lei 8.443/1992, c/c os arts. 1º, inciso I, 207 e 214, inciso I, do Regimento Interno/TCU, julgar regulares as contas dos Srs. Antonio da Silva Oliveira Filho (CPF XXX.611.807-XX) , Célia Corrêa (CPF XXX.301.361-XX) , Delmo Manoel Pinho (CPF XXX.346.597-XX) , Keiji Kanashiro (CPF XXX.413.178-XX) , Luciane Pimentel de Lima (CPF XXX.922.147-XX) , Luiz Rafael D'Oliveira Mussi (CPF XXX.399.947-XX) , Mario Ferreira Vianna (CPF XXX.700.417-XX) , Paulo de Tarso Carneiro (CPF XXX.049.000-XX) , Raul de Bonis Almeida Simões (CPF XXX.544.877-XX) , Richard Klien (CPF XXX.769.537-XX) , Sergio Magalhães Giannetto (CPF XXX.085.777-XX) , Wagner Granja Victer (CPF XXX.609.467-XX) , dando-lhes quitação plena;
43.8.	informar à Companhia Docas do Rio de Janeiro e aos responsáveis do acórdão que vier a ser proferido, destacando que o relatório e o voto que o fundamentarem podem ser acessados por meio do endereço eletrônico www.tcu.gov.br/acordaos;
43.9.	arquivar os autos, nos termos do art. 169, inciso V, do Regimento Interno/TCU."
9.	O corpo diretivo da unidade técnica e o Ministério Público junto ao TCU aquiesceram ao aludido encaminhamento.
	É o relatório.

Dorismar Coelho Couto (OAB/RJ 63.926), representando Antônio Carlos Soares Lima.

Subprocurador-Geral Paulo Soares Bugarin.

PRESTAÇÃO DE CONTAS. COMPANHIA DOCAS DO RIO DE JANEIRO (CDRJ). AUDIÊNCIA. OMISSÃO DO DIRETOR-PRESIDENTE EM ANULAR CONTRATO CONTENDO VÍCIOS INSANÁVEIS. LEVANTAMENTO DO SOBRESTAMENTO. OUTRAS IRREGULARIDADES QUE NÃO FORAM OBJETO DE AUDIÊNCIA. CONTAS IRREGULARES COM BASE NA PRIMEIRA OCORRÊNCIA, SEM APLICAÇÃO DE MULTA DEVIDO À PRESCRIÇÃO DA PRETENSÃO PUNITIVA. CONTAS REGULARES COM RESSALVA E REGULARES DOS DEMAIS GESTORES.

PRESTAÇÃO DE CONTAS (PC)

Secretaria de Fiscalização de Infraestrutura Portuária e Ferroviária (SeinfraPor).

Cuidam os autos de processo de contas anuais da Companhia Docas do Rio de Janeiro (CDRJ) , relativo ao exercício de 2004.
2.	Nos termos da instrução inicial (peça 7, p. 31-37) , o Ministro-Substituto Marcos Bemquerer acolheu a proposta da então denominada Secex/RJ e determinou o sobrestamento das presentes contas até a apreciação definitiva do TC Processo 015.206/2006-0, relativo às contas da CDRJ do exercício de 2005. 
3.	Naquele feito, foram evidenciadas irregularidades ocorridas em diversos exercícios, as quais ensejaram a audiência dos responsáveis, nos respectivos processos de contas, conforme o despacho do relator, Ministro Augusto Nardes (peça 14, p. 3) .
4.	Nesse cenário, foi promovido o chamamento do Sr. Antônio Carlos Soares Lima, diretor-presidente da CDRJ em 2004, nos termos da instrução à peça 7, p. 49-50, em face das seguintes irregularidades:
"4.1.1. ter constado dos editais de concorrência nº 8 e 9/2004 exigência de que a licitante vencedora ficaria obrigada a constituir nova empresa com propósito específico de explorar e gerir o arrendamento, acarretando a celebração dos contratos C-Supjur nº 060 e 061/2005 com terceiros estranhos ao procedimento licitatório, contrariando o art. 50 da Lei nº 8.666/93, bem como por não ter encaminhado para este Tribunal, previamente a tais certames licitatórios, a documentação prevista no art. 7º, § 1º, do Decreto nº 4.391, de 26 de setembro de 2002, o que pode ocasionar a nulidade das contratações, nos termos da legislação citada e da Lei nº 4.717/65, art. 2º, alínea "b";
4.1.2. por não ter adotado providências para anular, tanto em âmbito administrativo como na esfera judicial, o Contrato C-DEPJUR nº 100/97, formalizado com a empresa Píer Mauá S/A, ante os seguintes fatos:
4.1.2.1. realização de concessão de serviço público sem a abertura de regular certame licitatório, já que o objeto referente à estação marítima de passageiros foi acrescentado apenas na fase final da Concorrência Pública nº 04/94, quando havia apenas um concorrente, infringindo previsão expressa no art. 175 da Constituição Federal;
4.1.2.2. inexistência de projeto básico dotado de prévia aprovação pela autoridade competente, violando o art. 7º, § 6º, da Lei nº 8.666/93;
4.1.2.3. celebração de contrato com terceiro estranho ao procedimento licitatório, haja vista ter vencido a licitação o consórcio ENGEPASA-LIX-CONTER-IESA, mas ter assumido o contrato a Construtora Floriano Ltda., transgredindo o art. 50 da Lei de Licitações e Contratos; e
4.1.3. por não ter procedido à rescisão unilateral prevista no art. 58, inciso II, da Lei nº 8.666/93 ou judicial dos Contratos C-DEPJUR nº 071/97 e 072/97, formalizados com a empresa Triunfo Operadora Portuária Ltda., ante a inadimplência contumaz da contratada, o que vem gerando a ocorrência de prejuízos financeiros à CDRJ que já alcançam valor superior a R$ 60 milhões."
5.	Após o encaminhamento das respostas, o Tribunal decidiu, por meio do Acórdão 6962/2010-TCU-Primeira Câmara, suspender o sobrestamento das presentes contas para que fossem expedidas recomendações à CDRJ, com relação às impropriedades constatadas no relatório de auditoria da CGU/RJ, referente às contas do exercício de 2004, consubstanciadas no subitem 1.5 do aludido decisum.
6.	Na mesma oportunidade, esta Corte de Contas autorizou que, após a expedição das recomendações supramencionada, fossem:
 "[...] sobrestadas as presentes contas em face do TC nº Processo 018.403/2008-0 até o deslinde das apurações envolvendo irregularidades, causadoras de possíveis prejuízos à DOCAS, havidas na execução contratual das seguintes avenças : C-Depjur n.º 100/97, em relação a qual se propôs, no âmbito do TC Processo 015.206/2006-0, a instauração da devida TCE pela CGU-RJ; C-Depjur n.º 86/98, em relação a qual se propôs determinação, no âmbito do TC Processo 015.206/2006-0, para que DOCAS enviasse documentação comprobatória do sucesso na obtenção do ressarcimento dos danos no plano administrativo, linha de ação essa adotada por Docas determinante da extinção da TCE instaurada pela Portaria DIRPRE nº 118/2006, nos termos propostos pela unidade técnica ratificados pelo Ministério Público junto a este Tribunal."
7.	Na presente ocasião, a Secretaria de Fiscalização da Infraestrutura Portuária e Ferroviária (SeinfraPortoFerrovia) reporta que o mérito do TC Processo 018.403/2008-0 foi apreciado no Acórdão 4273/2010-TCU-Primeira Câmara.
8.	 À vista desse cenário, a unidade técnica deu seguimento ao processo e propôs, com relação ao Sr. Antônio Carlos Soares Lima, rejeitar as razões de justificativa apresentadas "quanto à não adoção de providências com vistas à anulação, em âmbito administrativo e/ou na esfera judicial, do contrato C-Depjur 100/1997, firmado com a empresa Píer Mauá S/A, eivado de irregularidades", acolhendo a defesa trazida sobre as demais ocorrências designadas no item 6 supra.
9.	Assim, a SeinfraPortoFerrovia alvitrou julgar irregulares as contas do aludido responsável, sem aplicação de multa ao gestor, por restar configurada a prescrição da pretensão punitiva do Tribunal, em virtude das seguintes impropriedades verificadas em sua gestão:
a) 	"não adoção de providências com vistas à anulação, em âmbito administrativo e/ou na esfera judicial, do contrato C-Depjur 100/1997, firmado com a empresa Píer Mauá S/A, eivado de irregularidades" (item 27 da instrução de mérito) ;	
b) 	"falhas na definição de metas a serem alcançadas e ausência de indicadores para aferir o desempenho da gestão" (item 31 da instrução de mérito) ;
c)	"execução de despesas em montante superior ao autorizado no PDG, com destaque para despesas com pessoal, em ofensa aos princípios da economicidade e da razoabilidade" (item 32 da instrução de mérito) ;
d) 	"deficiências nos controles relativos a contas a receber e às ações trabalhistas" (item 33 da instrução de mérito) ;	
e) 	"não adoção de providências para retorno de empregados cedidos em situações em que restou configurada a ausência de ressarcimento dos custos pelos órgãos e/ou entidades cessionários, em ofensa ao disposto no art. 10 do Decreto 4.050/2001" (item 35 da instrução de mérito) ;
f) 	"concessão de horas extras com habitualidade e em quantidade superior ao permitido pela legislação, em ofensa ao disposto no art. 59 da CLT e aos princípios da economicidade e da razoabilidade" (item 35 da instrução de mérito) .
10.	Quanto aos Srs. Vilmar Valle e José Alves Sobrinho, respectivamente diretor de planejamento e finanças e diretor de administração e recursos humanos, a unidade técnica propôs julgar regulares com ressalva , suas contas, dando-lhes quitação, em face das seguintes impropriedades:
10.1.	Sr. Vilmar Valle:
a) 	"falhas na definição de metas a serem alcançadas e ausência de indicadores para aferir o desempenho da gestão" (item 31 da instrução de mérito) ;
b) 	"deficiências nos controles relativos a contas a receber e às ações trabalhistas" (item 33 da instrução de mérito) .
10.2.	Sr. José Alves Sobrinho:
a) 	"execução de despesas em montante superior ao autorizado no PDG, com destaque para despesas com pessoal, em ofensa aos princípios da economicidade e da razoabilidade"  (item 32 da instrução de mérito) ;
b) 	"não adoção de providências para retorno de empregados cedidos em situações em que restou configurada a ausência de ressarcimento dos custos pelos órgãos e/ou entidades cessionários, em ofensa ao disposto no art. 10 do Decreto 4.050/2001"  (item 35 da instrução de mérito) ;
c) 	"concessão de horas extras com habitualidade e em quantidade superior ao permitido pela legislação, em ofensa ao disposto no art. 59 da CLT e aos princípios da economicidade e da razoabilidade"  (item 35 da instrução de mérito) .
11.	Por fim, com relação aos demais responsáveis arrolados nos autos, considerando que não foram encontradas irregularidades capazes de influenciar o mérito de suas contas, a SeinfraPortoFerrovia alvitrou que fossem julgadas regulares as contas dos Srs. Antônio da Silva Oliveira Filho, Célia Corrêa, Delmo Manoel Pinho, Keiji Kanashiro, Luciane Pimentel de Lima, Luiz Rafael D'Oliveira Mussi, Mario Ferreira Vianna, Paulo de Tarso Carneiro, Raul de Bonis Almeida Simões, Richard Klien, Sergio Magalhães Giannetto, e Wagner Granja Victer, dando-lhes quitação plena.
12.	O corpo diretivo da unidade técnica e o Ministério Público junto ao TCU aquiesceram ao aludido encaminhamento.
13.	Feito esse necessário resumo, passo a decidir.
14.	Preliminarmente, acolho a proposta de levantar o sobrestamento do julgamento destas contas, em virtude da apreciação definitiva do TC Processo 018.403/2008-0 e da conclusão das apurações de irregularidades na execução dos contratos C-Depjur 100/1997 e C-Depjur 86/1998, no âmbito dos processos TC Processo 003.851/2012-5, TC Processo 003.153/2017-7 e TC Processo 000.413/2018-6.
15.	No presente caso, observo que, das irregularidades submetidas ao contraditório do Sr. Antônio Carlos Soares Lima, diretor-presidente da CDRJ em 2004, somente foi considerada não elidida a que tratou da falta de adoção de providências para a anulação do Contrato C-Depjur 100/1997, consignada no subitem 4.1.2. do excerto transcrito no item 4 retro.
16.	A propósito do assunto, a auditora da SeinfraPortoFerrovia observou que, embora já houvesse, em exercícios anteriores, o entendimento no âmbito da CDRJ de que o aludido ajuste deveria ser rescindido ou declarado nulo, "a gestão do responsável demorou mais de um ano para conseguir notificar o consórcio contratado sobre essa decisão, o que acarretou a manutenção de um contrato eivado de vícios, com reflexo em administrações posteriores". 
17.	As irregularidades verificadas no Contrato C-Depjur 100/1997 envolvem a concessão de serviço público sem abertura de regular certame licitatório, a inexistência de projeto básico e a celebração de contrato com pessoa jurídica estranha ao procedimento licitatório. 
18.	Nesse cenário, acolho a conclusão da unidade técnica no sentido de que as ocorrências designadas se revestem de gravidade suficiente para impor a extinção do referido ajuste. Por conseguinte, a omissão do Sr. Antônio Carlos Soares Lima em adotar essa providência constitui um ato grave apto a macular as suas contas.
19.	Com relação às irregularidades consubstanciadas nas letras "b" a "f" do item 9 supra, considerando que o ex-diretor-presidente não foi ouvido em audiência sobre esses fatos, compreendo que eles não podem compor o fundamento do julgamento pela irregularidade de suas contas. A despeito disso, tal conclusão não tem nenhum efeito prático, pois não está sendo aplicada multa em razão das constatações trazidas nesse feito, devido à incidência da prescrição da pretensão punitiva.  
20.	A propósito, entendo que não cabe fazer retornar os autos para que seja adotada a referida medida preliminar, uma vez que, passados mais de 17 anos desde a ocorrência das irregularidades, receio que tal medida se revela contrária ao princípio da eficiência processual e da razoável duração dos processos.
21.	Quanto às demais propostas, acompanho, pelos mesmos fundamentos, a análise realizada pela unidade técnica.
22.	Diante de todo o exposto, VOTO por que seja adotada a deliberação que ora submeto a este Colegiado.
TCU, Sala das Sessões Ministro Luciano Brandão Alves de Souza, em 20 de abril de 2021.
BENJAMIN ZYMLER 
Relator